臺灣高等法院臺中分院民事判決　　　　　96年度家上字第83號
上　訴　人　甲○○○
訴訟代理人　蔡奉典律師
被　上訴人　乙○○
訴訟代理人　何中慶律師
上列當事人間請求離婚事件，上訴人對於中華民國96年 7月13日
台灣彰化地方法院95年度婚字第 600號第一審判決提起上訴，本
院於96年11月27日言詞辯論終結，判決如下：
    主      文
原判決廢棄。
被上訴人於第一審之訴駁回。
第一、二審訴訟費用由上訴人負擔。
    事實及理由
一、被上訴人主張：本件兩造於民國（下同）93年08月10日結婚
    ，然因被上訴人收入不豐，無法提供上訴人舒適生活，上訴
    人遂對被上訴人心生不滿，藉故與被上訴人發生言語磨擦，
    又誣指被上訴人常以畜生去死等語，辱罵上訴人、騙上訴人
    墮胎及毆打上訴人等，向法院聲請核發保護令，甚至數度藏
    刀於二人臥房中上訴人之枕頭底下，揚言加害被上訴人，令
    被上訴人惶惶終日，夜不成眠，精神痛苦不已，上訴人上開
    行為對被上訴人已構成不堪同居之虐待，雙方之婚姻基礎顯
    已蕩然無存，任何人處於同一境況，均將喪失維持婚姻意欲
    ，爰依民法第1052條第1項第3款、同條第 2項規定訴請離婚
    ，並聲明求為判准兩造離婚。
二、上訴人則以：上訴人未曾嫌棄被上訴人經濟狀況不佳，反是
    上訴人將上訴人工作所得據為己有，干涉上訴人將工作所得
    寄回娘家，兩造因此常生口角，上訴人得知有孕，被上訴人
    也以經濟狀況不佳為由，逼迫上訴人墮胎。被上訴人生活遇
    不如意事，動輒對上訴人謾罵、施以拳腳，甚至欺騙被上訴
    人簽字離婚，將上訴人趕出家門。上訴人為外籍人士，遠嫁
    來台，歷經此事，傷心至極而起輕生之念，始預藏刀子，以
    備自殺之用，並非預謀傷害被上訴人。況被上訴人亦自承兩
    造以分居兩年多，則上訴人於95年7、8月間在枕頭下藏刀，
    根本無法傷害被上訴人，被上訴人主張上訴人意圖傷害被上
    訴人，並不可採。縱認兩造婚姻已生破綻，應認被上訴人之
    可歸責程度高於上訴人，被上訴人不得請求離婚云云，資為
    抗辯。
三、得心證之理由：
    按當事人主張有利於己之事實者，就其事實有舉證之責任，
    民事訴訟法第 277條定有明文。次按夫妻之一方受他方不堪
    同居之虐待者，他方得請求裁判離婚，民法第1052第1項第3
    款定有明文。復按民法第1052條第 2項所稱「有前項以外之
    重大事由，難以維持婚姻者」，乃抽象的、概括的離婚事由
    ，但其事由應由夫妻之一方負責者，僅他方得請求離婚，且
    關於是否為難以維持婚姻之重大事由，其判斷標準為婚姻是
    否已生破綻而無回復之希望。而婚姻是否已生破綻而無回復
    之希望，則應依客觀的標準，即難以維持婚姻之事實，是否
    已達於倘處於同一境況，任何人均將喪失維持婚姻意欲之程
    度而定。若夫妻雙方均為有責時，則應衡量比較雙方之有責
    程度，而許責任較輕之一方向應負主要責任之他方請求離婚
    ，以符合公平（最高法院94年臺上字第2059號判決意旨、95
    年度第 5次民事庭會議決議參照）。本件被上訴人係依民法
    第1052條第1項第3款及同條第 2項規定訴請與被上訴人離婚
    ，經查：
  (1)被上訴人主張兩造於93年 8月10日結婚，現婚姻關係仍存續
    中，惟兩造目前處於分居狀態之事實，業據提出戶口名簿為
    證，且為上訴人所不爭執，自堪信為真正。
  (2)被上訴人主張上訴人因伊收入不豐且有限，經常向伊索錢不
    遂，即與伊發生爭吵，上訴人不思如何改善家庭生活，竟反
    而藏刀於其臥房枕頭下，揚言加害伊；另更指伊以畜生去死
    等語辱罵上訴人，以及騙上訴人墮胎及毆打上訴人為由，向
    法院聲請核發保護令云云，惟上訴人除對於其確有一次之藏
    刀行為外，否認有經常向被上訴人索取金錢並發生爭吵、揚
    言殺害被上訴人之事實，證人詹邱梅於原審雖到庭證稱：『
    ‧‧‧上訴人要不到錢就會跟被上訴人吵架，在95年農曆05
    、06月間，被上訴人在外工作於中午時回家要休息發現上訴
    人在枕頭下面藏刀，被上訴人有告訴我，我去看有看到枕頭
    下面有刀，就因為這樣，所以我都很害怕。以後上訴人拿不
    到錢和被上訴人吵架的時候就說要殺我們。‧‧‧』等語，
    但證人詹邱梅係被上訴人之母，其所證難免偏頗，且上訴人
    既在枕頭下藏刀，於爭吵後，依證人所述，上訴人竟只是「
    揚言殺害」而已，並未取出藏刀有加害之行為或持刀恐嚇之
    舉動，顯不符常情，證人詹邱梅所證即尚難遽採。又上訴人
    遭被上訴人趕出家門部分，雖被上訴人堅詞否認，然衡諸證
    人謝新發（即彰化縣警察局員林分局永靖分駐所警員）之證
    詞及上訴人經彰化縣社會局緊急安置之事實，若非被上訴人
    確有趕上訴人出門，上訴人應不致於相連二天之半夜及翌日
    早上前去警局表示遭趕出家門之舉動，上訴人此部分所述應
    屬可信；且上訴人係外籍新娘，隻身在台，被上訴人動輒將
    上訴人趕出家門，應為精神之虐待，而有家庭暴力事實之存
    在，原審法院乃就此部分准上訴人之聲請，而於95年09月29
    日對被上訴人核發有效期間三個月之通常保護令，此有原審
    法院95年度家護字第 487號通常保護令事件卷宗供考。是上
    訴人倘若有藏刀並揚言殺害而令被上訴人及其母親害怕之行
    為，被上訴人豈能輕易將上訴人趕出家門﹖至於上訴人雖曾
    有一次藏刀於枕頭下之事實，但當時兩造已分房，此為兩造
    所不爭執之事實，而被上訴人係中午返家時發現藏刀，並非
    上訴人持刀恐嚇時發現，則上訴人辯稱其藏刀是準備自殺用
    的云云，即非無可信；再徵之證人謝新發於原審到庭證述：
    『‧‧‧在95年05、06月間被上訴人曾經到派出所說上訴人
    有藏刀子在枕頭下，隔幾天我利用查戶口的時候有去了解一
    下，被上訴人有叫我跟上訴人講一下，結果我了解雙方是各
    說各話，一邊說被上訴人拿刀要殺人，一邊說他要刺自己的
    肚子，還邊說邊掀衣服有露出肚子，當場被上訴人的父母也
    有在場，我發現他們還有婆媳問題，他的婆婆跟我抱怨說他
    還要自己洗衣服、燒飯，媳婦都沒有在做，當場我有聽過上
    訴人說他越南奶奶過世了，要拿錢回去，當天我就勸雙方，
    我有勸上訴人以後不能拿刀，拿刀很危險，我也勸被上訴人
    夫妻以和為貴，請他忍讓、包容上訴人，他一個人從越南嫁
    過來。有關藏刀的事情我只有處理過一次，其他被上訴人都
    沒有提到。當時被上訴人還告訴我說我們夫妻結婚這麼多年
    ，上訴人放刀在枕頭下不知道是什麼意思，當天只有被上訴
    人提及上訴人藏刀的事情，他的父母都沒有提及這個事情。
    』，足見被上訴人主張上訴人藏刀並揚言殺害云云，不足採
    信。且被上訴人亦坦承有拿取上訴人三個月薪資之事實，而
    上訴人因其在越南之祖母過世，需寄錢回去，及被上訴人每
    月僅給予上訴人三千元生活費，則上訴人縱有向被上訴人索
    取金錢，亦非不合理，如兩造因而發生爭吵，亦屬通常之家
    庭紛爭，均非精神上之虐待。此外，上訴人縱未能證明墮胎
    係遭被上訴人恐嚇而為，及以「畜生、去死、幹你娘等語辱
    罵之事實；但上訴人確有實施流產手術，為兩造所不爭執之
    事實；且被上訴人確有趕上訴人出門之事實，已如上述，則
    上訴人向原審法院聲請核發保護令，應屬其合法之行使權利
    ，亦無精神虐待之可言。被上訴人依民法第1052條第1項第3
    款之規定提起離婚之請求，於法不合，應予駁回。
  (3)本件兩造於婚姻關係存續期間，兩造時生爭吵，上訴人曾有
    一次藏刀於其臥房枕頭下，並已分房許久，及被上訴人又有
    將上訴人趕出家門之事實，兩造婚姻誠摯、互信、互諒、互
    愛基礎固已動搖流失，依社會通常觀念，兩造之婚姻顯已生
    破綻而無回復之希望，此雖屬民法第1052條第 2項前段所稱
    難以維持婚姻之重大事由，但兩造時生爭吵並已分房許久，
    並非可歸責於兩造任何一方；而上訴人雖曾有一次藏刀於其
    臥房枕頭下，但依上所述，並無證據足以證明上訴人意欲殺
    害或持刀恐嚇之事實，應屬其一時情緒波動下欲自衛或自殺
    之舉動；而被上訴人又有將上訴人趕出家門之事實，亦如上
    所述。則上開兩造之婚姻難以維持之重大事由，被上訴人之
    可歸責程度則較高於上訴人。從而，本件被上訴人依民法第
    1052條第 2項前段之規定訴請離婚，自無理由，應予駁回。
  (4)原審並未審究被上訴人依民法第1052條第1項第3款夫妻之一
    方受他方不堪同居之虐待之規定請求離婚部分。綜上所述，
    上訴人並無精神虐待之事由，且被上訴人對婚姻產生破綻並
    非為無過失或為過失責任較輕之一方。原審認兩造之婚姻難
    以維持之重大事由，上訴人之可歸責程度則較高於被上訴人
    而准被上訴人依同條第 2項前段之離婚請求尚有未合，上訴
    人上訴指摘原判決不當，求予廢棄改判，為有理由。自應由
    本院予以廢棄改判，如主文第二項所示。
四、據上論結，本件上訴為有理由，依民事訴訟法第 450條、第
    78條，判決如主文。
中　　華　　民　　國　　96　　年　　12　　月　　11　　日
              民事第三庭  審判長法　官　陳照德
　　　　　　　　　　　    　　　法　官  曾謀貴
　　　　　　　　　　　      　　法　官  李平勳
上為正本係照原本作成。
如對本判決上訴，須於收受判決送達後二十日內向本院提出上訴
書狀，其未表明上訴理由者，應於提出上訴後二十日內向本院提
出上訴理由書（須按他造人數附具繕本）。
上訴時應提出委任律師為訴訟代理人之委任狀。具有民事訴訟法
第四百六十六條之一第一項但書或第二項之情形為訴訟代理人者
，另應附具律師及格證書及釋明委任人與受任人有該條項所定關
係之釋明文書影本。
                                書記官　江丞晏
中　　華　　民　　國　　96　　年　　12　　月　　11　　日
                                                      Ｃ
